臺灣臺北地方法院刑事判決　　　　　　　 94年度自字第112號
自　訴　人　陽鼎實業股份有限公司
代　表　人　邱清蜜
代　理　人　陳建中律師
　　　　　　彭玉華律師
　　　　　　吳春美律師
被　　　告　甲○○
選任辯護人　黃育勳律師
上列被告因偽造文書案件，經自訴人提起自訴，本院判決如下：
    主  文
甲○○無罪。
    理  由
一、自訴意旨略以：被告甲○○為設在臺北市○○區○○街二七
    五號五樓之「臺灣通風設備協會」理事長，臺灣通風設備協
    會專案認證組於民國九十三年九月一日下午二時許，假位在
    臺北縣五股鄉之顯隆機械股份有限公司召開「排煙設備用閘
    門認可基準」工作會議，於會議中包含自訴人陽鼎實業股份
    有限公司（下稱陽鼎公司）代表己○○在內之與會人員對於
    各項討論議案均有爭議，並未達成任何一致共識即行散會，
    被告明知於此，猶於同年月廿三日，以臺灣通風設備協會名
    義，在上開協會內，向內政部消防署、消防安全中心基金會
    製發風益字第０三二號函，謂九十三年九月一日所召開之上
    開會議就內政部消防署所頒佈之「排煙設備用閘門認可基準
    」在業界推行之適用性及合理性已作成一致結論，結論包含
    建議內政部消防署應於「排煙設備用閘門認可基準」中定
    義之排煙閘門、防火閘門、排煙防火閘門等產品類別國內各
    有三家閘門製造業者自製品通過個別認可後再宣佈執行，
    要求內政部消防署應明文公告可執行「排煙設備用閘門認可
    基準」中相關規定檢驗項目之國內外公正檢驗單位名單，提
    供業者參考並配合辦理相關產品研發、修改、測試作業，為
    避免檢驗能量不足，各指定檢驗項目應考量最少提供三家以
    上國內檢測單位後，再公告執行「排煙設備用閘門認可基準
    」，要求內政部消防署應明文規定國產品、代理進口品以
    及國內代工製造產品在「排煙設備用閘門認可基準」認證方
    式的異同之處，另為避免國內代工製造品冒用原廠證明文件
    魚目混珠造成不公平競爭情事，建議內政部消防署應於認可
    證書上標示適當圖文說明以資識別（ＵＬ標籤），以維護製
    造廠商及採購使用單位之權益，建議內政部消防署考量自
    法令公告日起提供業界三年緩衝期，以配合法令研修產品並
    確保法令公告執行之有效性云云，記載不實事項於其業務上
    所作成之上開文書並行使之，因認被告涉有刑法第二百十六
    條、第二百十五條之行使業務上登載不實之文書罪嫌。
二、按犯罪事實應依證據認定之，無證據不得認定犯罪事實，又
    不能證明被告犯罪者，應諭知無罪之判決，刑事訴訟法第一
    百五十四條第二項、第三百零一條第一項分別定有明文。次
    按認定犯罪事實所憑之證據，雖不以直接證據為限，間接證
    據亦包括在內；然無論直接或間接證據，其為訴訟上之證明
    ，須於通常一般之人均不致於有所懷疑，而得確信其為真實
    之程度者，始得據為有罪之認定，倘其證明尚未達到此一程
    度，而有合理性懷疑之存在，無從為有罪之確信時，自應為
    被告無罪之判決，最高法院七十六年度台上字第四九八六號
    判例意旨亦可參照。又按刑法第二百十六條、第二百十五條
    之行使業務上登載不實文書罪，須以從事業務之人所登載於
    其業務上作成之文書上之事項為不實，且登載之人及行使該
    文書之人均明知文書有登載不實之事項者為限，倘並無積極
    證據足認從事業務之人所登載於其業務上作成文書上之事項
    為不實，或無積極證據足認登載之人及行使該文書之人均明
    知文書有登載不實之事項，自無從繩行使該文書之人於刑法
    上行使業務登載不實文書之罪責。
三、訊之被告甲○○固不諱言伊為「臺灣通風設備協會」理事長
    ，臺灣通風設備協會專案認證組有於九十三年九月一日下午
    二時許，假位在臺北縣五股鄉之顯隆機械股份有限公司召開
    「排煙設備用閘門認可基準」工作會議，且伊有於同年月廿
    三日，以臺灣通風設備協會名義，向內政部消防署、消防安
    全中心基金會製發內容如自訴意旨所指之風益字第０三二號
    函等情，惟堅詞否認有何行使業務上登載不實文書之犯行，
    辯稱：伊並未參與該次會議，亦未看過會議紀錄，對於該次
    會議有無就各項議案達成一致結論並不知悉，係依據當日與
    會之認證組副主任委員陳睿紳所撰擬之文稿批核發文，且據
    悉該次會議與會者確有就上開函文之內容逐項達成一致結論
    ，並無何不實之處等語。
四、自訴意旨認被告有行使業務上登載不實之文書罪嫌，無非係
    以臺灣通風設備協會風益字第０三二號函、陽鼎公司九十三
    年十月六日九三陽業字第００八七號函、侯俊安律師函、汎
    宜企業有限公司函、內政部公告、證人即陽鼎公司與會代表
    己○○之證言為其論據。然查：
    (一)證人己○○雖證稱：「（能否說明大概討論哪些問題？）
      有關於認可基準的相關事宜，例如認可基準實施的時程、
      產品類別、測試實驗室的廠商、數量。」「簽到後主席針
      對開會通知函的主題進行討論，但參與會議人員對於會議
      主題自述己見。」「（當天有無對討論議題進行表決？）
      沒有。」「參與代表僅對自己立場陳述意見，並沒有做成
      一致決議。」「（（提示自證一臺灣通風設備協會九十三
      年九月廿三日風益字第０三二號函並告以要旨）當天會議
      結論是否與函上記載相符？）不一樣，函上有提到一致要
      求的部分，與開會的狀況不符，開會時主席並沒有做出要
      決議的動作，只是各廠家代表以自己立場陳述意見，會場
      吵鬧，沒有做成決議。」「（會議終了前，有無宣讀會議
      結論？）沒有，場面混亂下就結束會議，當時沒有宣布剛
      才的幾項要點。」云云（見本院九十四年八月廿五日審判
      筆錄），且卷附陽鼎公司九十三年十月六日九三陽業字第
      ００八七號函、侯俊安律師函亦明示自訴人事後對於被告
      所製發之臺灣通風設備協會風益字第０三二號函不表贊成
      之意，然本院另訊之當日出席與會之證人丁○○（代表工
      研院、自訴人聲請傳訊）、戊○○（代表詠明工業公司、
      自訴人聲請傳訊）、陳睿紳（認證組副主任委員、負責會
      議紀錄、被告聲請傳訊），證人丁○○證稱：「議題是有
      關消防署排煙設備閘門的規範，主要是製造商針對規範有
      些人覺得沒有辦法馬上製造符合的產品，主席（按指乙○○）有提出結論問大家的意見如何。（主席有無進行表決
      ？）沒有，只是問大家意見，主席提出結論之後，大家沒
      有講話，好像沒有什麼意見。（（提示自證一函並告以要
      旨）函文內容的記載與當天會議進行情形是否相符合？）
      說明欄一、二、三、四、五是當天討論的東西，結論情形
      就如我剛才所講的。（你是學界代表，主旨說排煙設備閘
      們認可基準建議暫緩實施，是否有作這樣的決議？）有。
      （有幾個人贊成？）當天就是主席宣讀結論，問大家有無
      意見，沒有人表示意見。」等語明確（見同上審判筆錄）
      ，證人陳睿紳亦證稱：當天受會議主席乙○○指示擔任會
      議紀錄，卷附會議紀錄即為伊當日所做會議紀錄，內容與
      卷附臺灣通風設備協會風益字第０三二號函相符，主席乙○○於會議結束前確有當眾逐條宣讀上開會議紀錄，並逐
      條詢問在場與會人員有無意見，與會人員均未表示反對意
      見，當日出席人員均贊成暫緩實施排煙設備用閘門認可基
      準等語（見本院九十四年九月廿一日審判筆錄），且證人
      戊○○雖證稱：伊係受錩鈦公司洪震宇邀約前去開會，但
      對於會議討論內容並無仔細聆聽，對所提及之術語亦不太
      瞭解等語，然其仍明確證稱：「（當天過程中，你說你沒
      有什麼印象，不太記得內容，就你印象中，最後的時候，
      主席有無宣讀會議紀錄？）應該是有。」等語（同上審判
      筆錄），是除證人己○○之外，其餘證人均已明確證述當
      日會議主席確有宣讀會議紀錄之情，證人丁○○、陳睿紳
      更明確證稱確有與會人員達成如卷附臺灣通風設備協會風
      益字第０三二號函、會議紀錄所示之一致結論，按證人己○○乃自訴人公司之員工，其證言本難期公正客觀，自應
      有其他積極證據始能為被告不利認定之依據，且證人己○○復為自訴人推派與會之唯一代表，不能排除會議當日證
      人己○○並未表達自訴人公司態度，會後唯恐自訴人公司
      責怪始為不實會議情形轉述之可能性，此觀自訴人聲請傳
      訊之友性證人丁○○、戊○○均為與證人己○○迥然相悖
      之證言，尤其證人丁○○係學界代表而非廠商代表，立場
      顯然較為中立，更臻明確，然本件並無積極證據足認登載
      於臺灣通風設備協會風益字第０三二號函上之會議結論內
      容為不實，自難繩被告以業務登載不實之罪責；至卷附陽
      鼎公司九十三年十月六日九三陽業字第００八七號函、侯
      俊安律師函不過係自訴人事後得悉上開臺灣通風設備協會
      風益字第０三二號函後之態度表達，在證人己○○之證言
      無從採信之情形下，自難徒為被告不利認定之依據，亦此
      敘明；自訴人另以卷附會議紀錄未經主席乙○○簽名確認
      ，與常情不符，且會議主席宣讀結論時與會人員不表示意
      見，不代表贊成，換言之，即係未達成一致決議，認會議
      紀錄與事實不符云云，然觀諸卷附會議紀錄，該紀錄並非
      正式之會議紀錄，而僅係會議結論之整理而已，既經會議
      紀錄陳睿紳簽名於上，會議主席未在其上簽名，尚無何悖
      於常情之處，況會議主席乙○○已就會議紀錄逐項宣讀，
      已如前述，可見會議主義亦贊成會議紀錄符合實情，會議
      紀錄有無主席簽名，自與會議紀錄是否屬實無關，又會議
      主席逐條宣讀會議結論請在場人員表示意見，本即為習見
      之會議討論方式，在場者未表示異議，衡情自屬與會人員
      均贊同之意，自訴人刻意曲解穿附，認與會人員不表示意
      見即反對之意，大謬其詞，自難採取。
    (二)另被告雖有以臺灣通風設備協會理事長之名義製發臺灣通
      風設備協會風益字第０三二號函並行使之情，然被告並未
      參與臺灣通風設備協會專案認證組於九十三年九月一日下
      午二時許，假位在臺北縣五股鄉之顯隆機械股份有限公司
      召開之「排煙設備用閘門認可基準」工作會議，業經證人
      陳睿紳證述明確，並有卷附會議簽到紀錄在卷可稽，且證
      人陳睿紳另證稱：伊將會議紀錄製作完成後，即將會議紀
      錄交與臺灣通風設備協會秘書長丙○○，並擬妥臺灣通風
      設備協會風益字第０三二號函之函稿，丙○○有詢問當時
      會議情況，伊即向丙○○表示有當場逐條討論，並無任何
      人出言反對等情，伊從未向任何臺灣通風設備協會成員表
      示當日會議中有人不贊成會議結論之情等語明確（見本院
      九十四年九月廿一日審判筆錄），是自難認被告有何明知
      證人陳睿紳所擬函稿登載內容不實猶予簽發之情，自訴人
      徒然以發文時之細節（係被告親批或同意丙○○代批）、
      嗣後請與會人員簽認會議結論之時間點（係發文前或接到
      自訴人律師函後）等枝微末節爭執被告、證人陳睿紳之證
      言不足採信，然上開細節縱有出入，亦與本件被告有無主
      觀上之犯意全無關涉，自訴人除此之外，全無提出任何積
      極證據以證明被告明知陳睿紳所撰擬之函稿所登載之內容
      有不實之處而仍批核製發，就此部分完全未盡其舉證責任
      ，空言臆測推論，當更無從繩被告以行使業務上登載不實
      文書之罪責。
    (三)至被告另聲請傳訊證人乙○○，經本院傳訊後，乙○○因
      故請假未到，有請假請求狀一紙在卷可稽，茲因自訴人無
      法舉證證明被告犯罪，是被告及辯護人再聲請傳訊證人乙○○，即無必要，亦此敘明。
五、綜上所述，自訴意旨空言指稱被告有行使業務上登載不實文
    書之犯行，卻對於所指文書有何不實之處、被告具有主觀犯
    意等均無法舉證證明，本院復查無其他積極證據足認被告有
    自訴意旨所指犯行，不能證明被告犯罪，依前開說明，自應
    為被告無罪之判決。
據上論斷，依刑事訴訟法第343條、第301條第1項判決如主文。
中　　華　　民　　國　　94　　年　　9 　　月　　30　　日
　　　　　　　　　刑事第十二庭  審判長法　官　李英豪
                                      法  官  曾正龍
                                      法  官  張永宏
以上正本證明與原本無異。
如不服本判決，應於判決送達後10日內，向本院提出上訴狀。
　　　　　　　　　　　　　　　　      書記官　楊灥
中　　華　　民　　國　　94　　年　　9　　 月　　30　　日
